【裁判字號】    92,訴,22
【裁判日期】    920506
【裁判案由】    損害賠償
【裁判全文】
臺灣彰化地方法院民事判決  九十二年度訴字第二二號
    原      告    丙○○
    訴訟代理人    陳益軒律師
    複  代理人    甲○○律師
    被      告    乙○○
    訴訟代理人    趙惠如律師
右當事人間請求損害賠償事件，本院判決如左：
    主    文
被告應給付原告新台幣陸拾肆萬元，及自民國九十一年十月九日起至清償日止，按年
息百分之五計算之利息。
訴訟費用由被告負擔。
本判決於原告以新台幣貳拾壹萬參仟元供擔保後，得假執行。但被告如於假執行程序
實施前，以新台幣陸拾肆萬元為原告預供擔保，得免為假執行。
    事    實
甲、原告方面：
  一、聲明：
  （一）如主文第一項所示。
  （二）願供擔保，請准宣告假執行。
  二、陳述：
  （一）坐落彰化市○○段九八九之一號土地及其上大埔段六一八六號建物（下稱系
        爭不動產），係屬原告所有，於民國九十一年八月間委由生產力房屋仲介事
        業股份有限公司民族加盟店，即欣利房屋仲介有限公司（下稱欣利公司）銷
        售，嗣經欣利公司於九十一年九月六日以新台幣（下同）一千二百八十萬元
        仲介出售予被告。詎被告與原告合意以上開價格買賣系爭不動產後，竟遲不
        與原告簽署正式買賣契約，且經原告連續二次催告被告依約完成簽正式買賣
        契約書仍置若罔聞，原告爰以支付命令聲請狀送達被告之同時，解除兩造間
        之原有合意買賣系爭不動產之約定。
  （二）被告無故不與原告簽署正式買賣契約書，經原告催告履行仍置若罔聞，依要
        約第三條「立要約人應於賣方承諾日起三日內簽訂買賣契約書」之約定，被
        告拒不履行簽署正式買賣契約書之義務，其不作為違反契約之給付務，依要
        約書第五條約定：「如買賣雙方承諾成交，任何一方無法履行本約義務時，
        應支付總價百分之五做為違約賠償金」，原告自得請求被告賠償六十四萬元
        。又原告於九十一年九月三十日支付命令聲請狀聲明解除系爭不動產買賣契
        約，惟依民法第二百六十條規定，並不影響原告違約金請求權。
  （三）對被告抗辯所為之陳述：
    １．被告主張受原告之詐欺或意思表示錯誤而聲明撤銷此前之意思表示，原告並
        未施用任何詐術，使被告陷於錯誤，被告應盡舉證之責。又被告於簽署要約
        書之前，欣利公司之承辦人員王釗如已詳告知買賣雙方應負之權利義務，並
        獲被告充分了解認可後，方由其簽具要約書。且被告為經常買賣投資房屋之
        人，此從被告於存證信函稱「按以前本人向××洋房屋或×商不動產屋欲出
        價購買．．．」可稽，其既非第一次購買不動產，豈有不知購買時之應行注
        意事項，且其若非已充分了解買賣相關資訊，殊無簽署要約書之可能。另其
        來函所云回家之後立即打電話告知欣利公司之承辦人員要求取消要約，更屬
        無稽，蓋如被告確有來電要求取消訂約，應提出電話通聯，以資證明。
    ２．又撤回權之行使僅限於尚未成立之法律行為，今兩造就買賣契約之必要之點
        ，即標的物及價金業已合致，依民法第一百五十三條規定，契約即有效成立
        ，被告何能撤回要之意思表示，另被告於九十一年九月十三日所發之存證信
        函中並無撤回要約之意。
    ３．系爭不動產係原告所有，原告享有使用、收益及處分之權，縱一時經第三人
        假扣押，原告仍能提供一定金額之擔保，或解決與假扣押聲請人之債權債務
        關係後撤銷假扣押裁定，仍能將系爭不動產所有權移轉予被告，原告並無違
        約或不能給付之情事。
    ４．被告無故不於期限內簽訂正式買賣契約，致原告不得已解除契約，依民法第
        二百五十條第一項規定「當事人得約定債務人於債務不履行時，應支付違約
        金」，而要約書既有違約金之約定，被告即有給付之義務。且違約罰性質之
        違約金，於有違約情事時其請求權既已發生，不因其後契約之解除而謂並無
        違約情事，自無因契約解除而隨同消滅之理。
  三、證據：提出土地登記謄本、建物登記謄本、要約書、存證信函、銷售物件資料
      表各一件、律師函二件，並聲請訊問證人王釗如、陳俊杰。
乙、被告方面：
  一、聲明：
  （一）原告之訴駁回。
  （二）如受不利之判決，願供擔保，請准宣告免為假執行。
  二、陳述：
  （一）系爭不動產於被告簽立要約書時已遭查封，原告及欣利公司竟刻意隱瞞，致
        被告簽立要約書，又未給予房屋現況說明書及三天審閱期，是原告有惡意詐
        騙之情，被告即得執此錯誤或受詐騙之情，撤銷此前之意思表示。被告於發
        現系爭不動產遭查封後，即於九十一年九月十三日發函表示撤回要約之意，
        從而被告已撤回要約，兩造之合約已失其效力，原告主張被告應給付違約金
        ，自有未洽。
  （二）又按「經紀人員在執行業務過程中，應以不動產說明書向於委託交易之相對
        人解說。前項說明書於提供解說前，應經委託人簽章」、「雙方當事人簽訂
        租賃或買賣契約時，經紀人應將不動產說明書交付予委託人交易之相對人，
        並由相對人在不動產說明書上簽章。前項不動產說明書視為租賃或買賣契約
        之一部分」，不動產經紀業管理條例第二十三條及第二十四條分別定有明文
        。本件被告向欣利公司委託仲介時，該公司之經紀人員未提供不動產說明書
        向被告詳為解說，更隱藏系爭不動產業遭訴外人台中商業銀行股份有限公司
        彰化分公司假扣押之事實，故該要約違反法律之強制規定，自屬無效。
  （三）訴外人王釗如於九十二年三月二十八日鈞院審理中已證述其於執行業務過程
        中未以不動產說明書向被告說明，其改稱假扣押之事係其公司之吳經理向被
        告說明云云，並不實在，因接洽過程中吳經理從未與被告接洽，此由原告於
        九十二年一月七日之準備書狀中自承：「查被告簽署要約書之前，欣利房屋
        仲介公司之承辦人員王釗如小姐均已告知買賣雙方應負之權利義務，並獲被
        告充分了解後，方由其簽具要約書」等語，顯見並無吳經理向被告說明乙事
        。又不動產經紀業管理條例第十七條規定「經紀業不得僱用未具備經紀人員
        資格者從事仲介或代銷業務」，本件接洽被告之王釗如未具備經紀人員資格
        ，卻以經紀人名義執行業務，接洽原告之陳俊杰亦未具備經紀人員資格，亦
        以經紀人員名義執行業務，故其二人所證均係迴護原告之詞，自不足採。況
        經被告訴訟代理人訊問證人王釗如，原告共欠台中商銀多少錢，證人王釗如
        證稱：欠錢的部分不是我查詢的，是公司的吳經理查詢的，所以我不知道云
        云。查本件買賣標的業向第七商業銀行設定本金最高限額一千零八十萬元之
        抵押權，復經台中商業假扣押在案，則台中商銀假扣押金額之多寡，自為本
        件買賣價金是否足以清償上開二銀行，若不足以清償，則系爭不動產如何移
        轉予被告所有？接洽過程中定會提及如何處理該假扣押事宜，故而王釗如證
        稱其不知假扣押金額，證人陳俊杰亦證稱不知假扣押金額，陪同前往介紹房
        子現況時也未聽到有無談到假扣押之情形，均足證王釗如根本未將系爭不動
        產遭假扣押乙事告知被告。而被告發現系爭不動產遭假扣押而欲撤回要約，
        欣利公司不僅不同意，反要被告先拿出一百萬元委由伊向銀行洽談撤回假扣
        押事宜，被告認權益無從確保予以拒絕，欣利公司之吳經理即與被告之夫發
        生口角，繼而委由律師發函予被告，原告及仲介公司之所為，實乏誠信。
  （四）依最高法院法院七十七年度第十八次民事庭會議決議(二)，本件買賣之系爭不
        動產業經法院執行假扣押，已陷於給付不能之狀態，依民法第二百五十六條
        規定，原告既有民法第二百二十六條之可歸責於己之事由，致給付不能，被
        告爰以答辯狀繕本之送達，作為解除兩造買賣契約之意思表示。依民法第二
        百二十六條定，本件買賣契約無法履行，係因可歸責於原告之事由所致，原
        告依法即未享有解除權，故其解除權之行使，於法顯屬無據。且依民法第一
        百四十八條第二項規定「行使權利，履行義務，應依誠實及信用方法」，本
        件買賣之不動產既遭法院假扣押，其無法請求法院撤銷查封，係可歸責於原
        告之事由致給付不能，原告竟認被告違約，須付損害賠償責任，顯乏誠信且
        無理由。本件違約之人應為原告，今被告僅為撤銷或撤回意思表示，不願再
        予深究，已是仁厚之舉。
  三、證據：提出房地產標的現況說明書、土地登記謄本、建物登記謄本各一件。
    理    由
一、原告起訴主張：系爭不動產為原告所有，於九十一年八月間委由欣利公司銷售，
    嗣系爭不動產買賣業經欣利公司於九十一年九月六日以一千二百八十萬元仲介出
    售予被告，詎被告與原告合意以上開價格買賣系爭不動產後，竟遲不與原告簽署
    正式買賣契約，且經原告連續二次催告被告依約完成簽正式買賣契約書，被告迄
    今仍置若罔聞，原告爰以支付命令聲請狀送達被告之同時，解除兩造間之原有合
    意買賣系爭不動產之約定。被告無故不與原告簽署正式買賣契約書，經原告催告
    履行仍置若罔聞，依要約第三條約定，被告拒不履行簽署正式買賣契約書之義務
    ，其不作為違反契約之給付務，依要約書第五條約定，原告自得請求被告賠償六
    十四萬元等語。
二、被告則以：系爭不動產於被告簽立要約書時已遭查封，原告及欣利公司竟刻意隱
    瞞此情，以致被告簽立此一要約書，又未給予房屋現況說明書及三天審閱期，是
    原告有惡意詐騙之情，被告即得執此錯誤或受詐騙之情，撤銷此前之意思表示，
    被告於發現系爭不動產遭查封後，即於九十一年九月十三日發函表示撤回要約之
    意，從而被告已撤回要約，兩造之合約已失其效力，原告主張被告應給付違約金
    ，自有未洽。又被告向欣利公司委託仲介時，該公司之經紀人員未提供不動產說
    明書向被告詳為解說，更隱藏系爭不動產業遭訴外人台中商業銀行股份有限公司
    彰化分公司假扣押之事實，違反不動產經紀業管理條例第二十三條及第二十四條
    規定，，故該要約違反法律之強制規定，自屬無效。且本件買賣之系爭不動產，
    業經法院執行假扣押，已陷於給付不能之狀態，原告既有民法第二百二十六條之
    可歸責於己之事由，致給付不能，被告爰以答辯狀繕本之送達，作為解除兩造買
    賣契約之意思表示。再依民法第二百五十六條規定，本件買賣契約無法履行，係
    因可歸責於原告之事由所致，原告依法即未享有解除權，故其解除權之行使，於
    法顯屬無據，依民法第一百四十八條第二項，本件買賣之不動產既遭法院假扣押
    ，其無法請求法院撤銷查封，係可歸責於原告之事由致給付不能，原告竟認被告
    違約，須付損害賠償責任，顯乏誠信且無理由等語置辯。
三、查原告主張系爭不動產為原告所有，其於九十一年八月間委由欣利公司銷售，嗣
    系爭不動產買賣業經欣利公司一千二百八十萬元仲介出售予被告，被告並於九十
    一年九月六日簽立要約書，原告於同日承諾，而成立買賣契約，依要約書第三條
    約定，被告應於賣方承諾日起三日內簽訂買賣契約書，惟被告並未如期簽訂買賣
    契約書之事實，業據原告提出土地登記謄本、建物登記謄本、要約書各一件為證
    ，且為被告所不爭執，應堪認為真實。至被告雖辯稱其已於九十一年九月十三日
    發函表示撤回要約云云，然兩造於九十一年九月六日對於本件買賣之價金及標的
    物之意思表示既已一致，契約即屬成立，被告已無從撤回要約，是被告辯稱其已
    於九十一年九月十三日撤回要約云云，自不可採。
四、又被告辯稱本件買賣之仲介之欣利公司經紀人員並未提供不動產說明書向被告解
    說之事實，雖經證人王釗如到庭證述屬實（見本院九十二年三月二十八日言詞辯
    論筆錄），固堪認為真實。惟不動產經紀業管理條例第二十三條、第二十四條雖
    規定「經紀人員在執行業務過程中，應以不動產說明書向與委託人交易之相對人
    解說。前項說明書於提供解說前，應經委託人簽章。」、「雙方當事人簽訂租賃
    或買賣契約書時，經紀人應將不動產說明書交付與委託人交易之相對人，並由相
    對人在不動產說明書上簽章。前項不動產說明書視為租賃或買賣契約書之一部分
    。」，然經紀人員違反該條例第二十三條規定時，僅生主管機關得依同條例第三
    十一條規定為申誡之行政處分與否，及經紀業及經紀人員是否應依該條例第二十
    六條負賠償責任之問題，尚不能認本件買賣契約為無效，被告所辯，尚無可採。
五、再被告辯稱本件買賣之系爭不動產，已經訴外人台中商業銀行股份有限公司台中
    分公司假扣押，然九十一年九月六日被告前往欣利公司，該公司承辦人員王釗如
    並未告知系爭不動產已被假扣押，其係因被詐欺始購買系爭不動產之事實，業據
    其提出土地登記謄本、建物登記謄本一件為證，原告對系爭不動產於九十一年九
    月六日前已經假扣押查封之事實，固不爭執，然否認有何詐欺之行為，則被告自
    應就其因遭原告詐欺而為意思表示之事實，負舉證之責。經查，系爭買賣係由欣
    利公司之人員陳俊杰、王釗如分別與原告、被告接洽，此有原告所提要約書及專
    任委託銷售契約書可稽，且為兩造所不爭執，而依證人王釗如證稱「乙○○算是
    我們公司的舊客戶，我告訴他這個房子有被扣押，看完他很有興趣，房子每坪大
    概二十萬元，他就跟我回去公司，後來我就拿謄本及地籍圖資料給被告看，我也
    請我們公司的吳經理與他談並簽要約書，屋主當天就有同意在要約書上簽名，當
    天晚上我有打電話告訴他，本件買賣已成交了，三天內要簽約，並拿伍拾萬的票
    放在公司當簽約金。」等語，及證人陳俊杰證述「當初是我去找賣主的（原告）
    ，本件是透過原告的親戚介紹去找原告的，當初的價格大蓋一坪三十五萬元，當
    天簽完要約後，我拿去給原告請他確認價錢，與他議價後，告訴他現在不是賣方
    市場，請他降價，後來他說好，當時有與原告查詢土地及房子的資料，當時有簽
    委託書才可以查詢，委託書的主要內容為價格及產權登記為主，調閱土地登記謄
    本出來才知道本件有被假扣押，這是在要約書簽訂之前就知道了。」、「沒有，
    本件買賣是我與被告一起去看房子的，當時原告丙○○的兒子在系爭房子內營業
    ，當時去的時候，只有介紹房子的現況，當時在場的還有王小姐，我只是跟在旁
    邊，所以我不知道有沒有談到假扣押的情形。」等語觀之（見本院九十二年三月
    二十八日言詞辯論筆錄），堪認證人王釗如、陳俊杰於九十一年九月六日被告簽
    立要約書前，即知悉系爭土地遭假扣押乙事，自難謂原告有何隱瞞系爭不動產遭
    假扣押之行為。至證人王釗如雖證稱其已告知原告假扣押，其並已將銷售物件資
    料表交予原告閱覽等語，然系爭不動產於九十一年九月六日既已經假扣押在案，
    已不能移轉登記，則假扣押金額之多寡，自與被告買受系爭不動產之價金及履行
    條件有重大關係，衡諸常情，被告理應加以確認，實不可能置之不理，而與兩造
    接洽買賣之欣利公司人員王釗如、陳俊杰更不可能均不知悉假扣押之金額為何，
    則證人王釗如、陳俊杰竟均證稱其等不知假扣押之金額等語（見本院九十二年三
    月二十八日言詞辯論筆錄），雖有違常理，被告辯稱證人王釗如並未告知系爭不
    動產遭假扣押之事實，固非無據。然本件買賣係由訴外人欣利公司仲介，兩造並
    未直接洽談買賣情形，縱欣利公司之人員並未告知被告有關系爭不動產假扣押之
    事實，亦係第三人之行為，亦不能因此認原告有何詐欺之行為，從而，被告抗辯
    其得撤銷被詐欺所為之意思表示，亦無可採。
六、按當事人得約定債務人於債務不履行時，應支付違約金。違約金，除當事人另有
    訂定外，視為因不履行而生損害之賠償總額。其約定如債務人不於適當時期或不
    依適當方法履行債務時，即須支付違約金者，債權人除得請求履行債務外，違約
    金視為因不於適當時期或不依適當方法履行債務所生損害之賠償總額。民法第二
    百五十條定有明文。查原告主張被告於九十一年九月六日簽立要約書購買系爭不
    動產，其中第三條、第五條約定「立要約書人應於賣方承諾之日起三日內簽訂買
    賣契約書」、「如買賣雙方承諾成交，任何一方無法履行本約義務時，應支付總
    價款百分之五做為違約賠償金」，惟被告經原告催告，並未與原告簽訂買賣契約
    之事實，業據其提出要約書一件、催告函二件為證，且為被告所不爭執，雖其辯
    稱系爭不動產於其簽立要約書時已經假扣押查封，屬給付不能云云，然原告既非
    不得以清償其對該債權人之債務等方法使之撤銷假扣押及撤銷查封，系爭不動產
    僅在查封階段，原告對被告所負之移轉所有權義務，尚不得謂為絕對的給付不能
    ，且被告於簽訂買賣契約後，亦得依民法第三百六十八條第一項規定拒絕給付價
    金，於原告確有給付不能情形，並得解除契約，其因此即拒絕簽訂買賣契約，尚
    屬無據。是本件被告既未依上開要約書第三條之約定簽訂買賣契約書，顯已違反
    簽約之義務，則原告依上開要約書第五條約定請求被告給付委託售價百分之五之
    違約金六十四萬元，及自支付命令狀繕本送達翌日即九十一年十月九日起至清償
    日止，按年息百分之五計算之法定遲延利息，為有理由，應予准許。
七、兩造分別陳明願供擔保，聲請宣告假執行及免為假執行，均核無不合，爰分別酌
    定相當擔保金額准許之。
八、本件事證已臻明確，兩造其餘主張及舉證，核與判決結果無影響，毋庸逐一論述
    ，併此敘明。
九、據上論結，原告之訴為有理由，依民事訴訟法第七十八條、第三百九十二條、第
    三百九十條第二項，判決如主文。
中      華      民      國    九十二    年      五      月      六      日
                                    臺灣彰化地方法院民事第二庭
~B法      官  羅秀緞
右為正本係照原本作成。
如對本判決上訴須於判決送達後廿日內向本院提出上訴狀。
~B法院書記官  黃當易
中      華      民      國    九十二    年      五        月    十二    日


司法院資訊處製作；財團法人民間司法改革基金會備份。
